【裁判字號】    95,易,2168
【裁判日期】    950904
【裁判案由】    詐欺
【裁判全文】
臺灣臺中地方法院刑事判決              95年度易字第2168號
公  訴  人  臺灣臺中地方法院檢察署檢察官
被      告  丙○○
                  （現另案於臺灣臺中監獄臺中分監執行中）
上列被告因詐欺案件，經檢察官提起公訴（九十五年度偵字第一
四三０一號），被告於準備程序就被訴事實為有罪之陳述，本院
合議庭裁定由受命法官獨任進行簡式審判程序，並予判決如下：
    主    文
丙○○幫助意圖為自己不法之所有，以詐術使人將本人之物交付
，累犯，處有期徒刑肆月，如易科罰金，以銀元佰元即新臺幣
玖佰元折算壹日。
    犯罪事實
一、丙○○前於民國九十二年間，曾因違反毒品危害防制條例案
    件，經本院以九十二年度簡字第一０一號判處有期徒刑六月
    確定；又於九十三年間，同因違反毒品危害防制條例案件，
    經本院以九十三年度訴字第一二五二號判處有期徒刑八月確
    定，嗣二案經接續執行，其入監執行後，於九十四年五月十
    八日因縮短刑期假釋付保護管束出監，甫在九十四年六月三
    日因保護管束期滿假釋未經撤銷視為執行完畢；詎仍不知警
    省悔悟，其於民國九十四年八月間，經由友人之告知，得悉
    真實姓名、年籍均不詳，自稱「阿弟」之成年男子欲行蒐購
    他人設立之帳戶存摺、開戶印章及提款卡使用，其因一時缺
    錢花用，為貪圖出賣帳戶之報酬，竟在已預見其將自己帳戶
    出售，足供該「阿弟」所屬詐欺集團成員向他人詐騙財物，
    供作匯款之用之情況下，仍基於幫助該「阿弟」所屬詐欺集
    團成員向他人詐欺取財之不確定犯意，以新臺幣（下同）二
    千五百元之代價，於九十四年八月間某日，在臺中市櫻花公
    園某處，將其於八十四年七月十五日在臺中縣大雅鄉大雅郵
    局所開設，帳號00000000000000號（起訴書
    誤為000000000000000號）帳戶之存摺、提
    款卡及密碼資料，均出售交付予該名「阿弟」使用，而容許
    該「阿弟」所屬詐欺集團成員藉其帳戶以遂行詐欺取財犯罪
    。之後，該名「阿弟」所屬詐欺集團成員，即基於意圖為自
    己不法所有之犯意聯絡，於九十四年十月五日上午八時許，
    僭充臺灣士林地方法院人員撥打電話予甲○○，訛稱甲○○
    之信用卡遭盜刷，應將款項匯至特定帳戶保管，以為金融管
    制等語誘騙甲○○，使甲○○陷於錯誤，循命將現金十萬六
    千元（起訴書誤為十六萬六千元）之款項匯至丙○○所設立
    之上開郵局帳戶內，再由該「阿弟」所屬詐欺集團成員於甲
    ○○匯款之當日，即以丙○○所提供之提款卡將甲○○匯入
    帳戶之款項提領一空。甲○○嗣後察覺有異，經查詢後始知
    受騙。
二、案經臺中縣警察局豐原分局報請臺灣臺中地方法院檢察署檢
    察官偵查起訴。
    理    由
一、訊據被告丙○○坦認確有於上揭時地，將前述其所開設臺中
    縣大雅鄉大雅郵局帳戶之存摺、金融卡及密碼資料，提供交
    付予真實姓名、年籍均不詳，自稱「阿弟」之成年男子使用
    之事實，且該「阿弟」所屬詐欺集團成員所為之前述詐欺犯
    行，亦據被害人甲○○於警詢中指述綦詳（見警卷第七頁至
    第八頁），並有被害人匯款之郵政國內匯款執據、被告前揭
    郵局帳戶之以局號帳號查詢客戶基本資料、查詢帳戶最近交
    易明細等文件在卷可參（見警卷第一０頁、第一四頁及其反
    面）。且按刑法上之故意，分直接故意（確定故意）與間接
    故意（不確定故意），「行為人對於構成犯罪之事實，明知
    並有意使其發生者」為直接故意，「行為人對於構成犯罪之
    事實，預見其發生而其發生並不違背其本意者」為間接故意
    ；一般人至銀行或郵局開設帳戶並非難事，如非因財產犯罪
    等不法目的，依常情並無捨棄自己帳戶而迂迴收受他人帳戶
    使用之理，是被告對於該「阿弟」所屬詐欺集團成員可能將
    其帳戶用來作為詐欺等財產犯罪之非法用途上，應有所預見
    ，且不違背其本意，其竟仍提供帳戶出賣予該「阿弟」使用
    ，足見該「阿弟」所屬詐欺集團成員將被告帳戶用來作為詐
    欺取財之用，為被告所容認及允許。另查銀行及郵局帳戶可
    供款項之存匯、提領，係一般人均可輕易申請開設，並無任
    何資格條件之限制，且金融存款帳戶，事關存戶個人財產權
    益之保障，其與存戶印鑑章、提款卡結合，專屬性、私密性
    更形提高；除非本人或與本人具密切關係之人，難認有何理
    由可自由流通使用該存摺、印章；一般人亦均有應妥為保管
    存摺及提款卡，以防止存摺及提款卡被他人冒用之認識，縱
    有特殊情況偶有將存摺、提款卡交付他人之需，亦必深入瞭
    解其用途後始行提供使用，實乃吾人日常生活經驗與事理；
    且存摺、提款卡等有關個人財產、身分之物品，如淪落不明
    人士手中，極易被利用為與財產犯罪有關之犯罪工具；而與
    他人於身分上不具密切關係之人，竟要求他人提供帳戶以為
    使用，此等行為，客觀上已屬可疑，且顯係供為某非正當資
    金進出使用，而隱瞞其流程及行為人身分曝光之不法意圖亦
    可預見；若此之社會現實，恆係一般人本於日常生活經驗即
    可體察，本件被告對此自亦難諉無不知，是被告出賣其所開
    設之前揭帳戶資料時，均應有幫助他人犯詐欺取財罪之不確
    定故意，堪可認定。綜此，本件事證至臻明確，被告幫助詐
    欺犯行洵堪認定。
二、被告丙○○行為後，刑法及刑法施行法業於九十四年二月二
    日經總統以華總一義字第０九四０００一四九０一號令修正
    公布，並於九十五年七月一日施行。按行為後法律有變更者
    ，適用行為時之法律，但行為後之法律有利於行為人者，適
    用最有利於行為人之法律，現行刑法第二條第一項定有明文
    。此條規定乃與刑法第一條罪刑法定主義契合，而貫徹法律
    禁止溯及既往原則，係規範行為後法律變更所生新舊法律比
    較適用之準據法，是刑法第二條本身雖經修正，但刑法第二
    條既屬適用法律之準據法，本身尚無比較新舊法之問題，應
    一律適用裁判時之現行刑法第二條規定以決定適用之刑罰法
    律，先予辨明。又以本次刑法修正之比較新舊法，應就罪刑
    有關之共犯、未遂犯、想像競合犯、牽連犯、連續犯、結合
    犯，以及累犯加重、自首減輕暨其他法定加減原因（如身分
    加減）與加減例等一切情形，本於統一性及整體性原則，綜
    其全部罪刑之結果而為比較，亦有最高法院九十五年度第八
    次刑庭會議決議可資參照。是按：
（一）刑法第三百三十九條第一項之詐欺取財罪，法定刑得科或
      併科銀元一千元以下罰金，據修正後刑法施行法增訂第一
      條之一：「中華民國九十四年一月七日刑法修正施行後，
      刑法分則編所定罰金之貨幣單位為新臺幣。九十四年一月
      七日刑法修正時，刑法分則編未修正之條文定有罰金者，
      自九十四年一月七日刑法修正施行後，就其所定數額提高
      為三十倍。但七十二年六月二十六日至九十四年一月七日
      新增或修正之條文，就其所定數額提高為三倍」及刑法第
      三十三條第五款修正為：「主刑之種類如下：五、罰金：
      新臺幣一千元以上，以百元計算之」等規定，是依修正後
      之法律，刑法第三百三十九條第一項之詐欺取財罪所得科
      或併科處之罰金刑最高為新臺幣三萬元（一千元三十）
      、最低為新臺幣一千元；然依被告丙○○行為時之刑罰法
      律，即罰金罰鍰提高標準條例第一條前段規定之提高倍數
      十倍及刑法第三十三條第五款規定之罰金最低額一元計算
      ，該罪之罰金刑最高為銀元一萬元，最低額為銀元一元，
      若依現行法規所定貨幣單位折算新臺幣條例第二條之規定
      換算為新臺幣，最高額雖與新法同為新臺幣三萬元，然最
      低額僅為新臺幣三元。因此，比較上述修正前、後之刑罰
      法律，自應以被告行為時關於科或併科處罰金刑之法律較
      有利於被告。
（二）又被告丙○○行為後，刑法第三十條亦業經修正公布施行
      ，修正後刑法第三十條規定：「幫助他人實行犯罪行為者
      ，為幫助犯。雖他人不知幫助之情者，亦同。幫助犯之處
      罰，得按正犯之刑減輕之。」，與修正前同條規定：「幫
      助他人犯罪者，為從犯。雖他人不知幫助之情者，亦同。
      從犯之處罰，得按正犯之刑減輕之。」不同，但在本件中
      ，修正後之規定並無較有利於被告之情形，依修正後刑法
      第二條第一項從舊從輕原則，應依修正前刑法第三十條第
      一項前段規定論處。
（三）被告丙○○行為後，刑法第四十七條累犯原規定：受有期
      徒刑之執行完畢或受無期徒刑或有期徒刑一部之執行而赦
      免後，五年以內再犯有期徒刑以上之罪者，為累犯，加重
      本刑至二分之一。」，修正後之刑法第四十七條規定則為
      ：「受徒刑之執行完畢，或一部之執行而赦免後，五年以
      內故意再犯有期徒刑以上之罪者，為累犯，加重本刑至二
      分之一。第九十八條第二項關於因強制工作而免其刑之執
      行者，於受強制工作處分之執行完畢或一部之執行而免除
      後，五年以內故意再犯有期徒刑以上之罪者，以累犯論。
      」。本件被告所犯均係屬故意犯罪，是不論依新法或舊法
      均構成累犯，則修正前刑法關於累犯之規定，對被告並無
      不利之情形。
（四）再被告丙○○於犯罪時之刑法第四十一條第一項前段規定
      ：「犯最重本刑為五年以下有期徒刑以下之刑之罪，而受
      六個月以下有期徒刑或拘役之宣告，因身體、教育、職業
      、家庭之關係或其他正當事由，執行顯有困難者，得以一
      元以上三元以下折算一日，易科罰金。」又被告行為時之
      易科罰金折算標準，修正前罰金罰鍰提高標準條例第二條
      （現已刪除）規定，就其原定數額提高為一百倍折算一日
      ，則本件被告行為時之易科罰金折算標準，最高應以銀元
      三百元折算一日，經折算為新臺幣後，應以新臺幣九百元
      折算為一日。惟九十五年七月一日修正公布施行之刑法第
      四十一條第一項前段則規定：「犯最重本刑為五年以下有
      期徒刑以下之刑之罪，而受六個月以下有期徒刑或拘役之
      宣告者，得以新臺幣一千元、二千元或三千元折算一日，
      易科罰金。」比較修正前後之易科罰金折算標準，以九十
      五年七月一日修正公布施行前之規定，較有利於被告，則
      應依刑法第二條第一項前段，適用修正前刑法第四十一條
      第一項前段之規定，定其折算標準。
（五）綜合上述各條文修正前、後之比較，揆諸前揭最高法院決
      議及修正後刑法第二條第一項前段、但書規定之「從舊從
      輕」原則，因被告丙○○所犯刑法第三百三十九條第一項
      詐欺取財罪，依修正前刑法第三十三條第五款規定，其法
      定得予科處之罰金刑最低額度較低，且於本件依修正後刑
      法關於幫助犯之規定，並無較有利於被告之情形，另被告
      於本件係先受有期徒刑執行完畢，五年內故意再犯本件均
      為有期徒刑以上之罪之情形，修正前後規定皆認應構成累
      犯，且咸應加重本刑至二分之一，並無歧異之處，然依修
      正前刑法第四十一條第一項前段規定，其有期徒刑易科罰
      金之折算標準額度較低，是綜其全部罪刑之比較，自應一
      體適用被告行為時之法律，即修正前刑法之相關規定及罰
      金罰鍰提高標準條例第一條前段、修正前罰金罰鍰提高標
      準條例第二條規定，予以論處。
三、查前揭真實姓名、年籍均不詳，自稱「阿弟」之成年男子所
    屬詐欺集團成員，基於意圖為自己不法所有之犯意，以上述
    之方式，使被害人甲○○陷於錯誤，因而交付本人之財物，
    該詐欺集團成員所為，係犯刑法第三百三十九條第一項之詐
    欺取財罪。被告丙○○提供其於上開臺中縣大雅鄉大雅郵局
    所開設帳戶之存摺、金融卡及密碼資料予詐欺集團成員以為
    詐欺取財所用，係基於幫助他人詐欺取財之不確定故意，且
    所為屬詐欺取財罪構成要件以外之行為，核其所為則係犯修
    正前刑法第三十條第一項、第三百三十九條第一項之幫助詐
    欺取財罪。另被告有前揭犯罪事實欄所載經有期徒刑宣告及
    執行完畢之情形，此有臺灣高等法院被告前案紀錄表在卷可
    按，其受有期徒刑之執行完畢後，五年以內再犯本件有期徒
    刑以上之罪，為累犯，應依修正前刑法第四十七條規定予以
    加重其刑。被告幫助詐欺集團成員犯詐欺取財罪，為從犯，
    應依修正前刑法第三十條第二項之規定，按正犯之刑度，減
    輕其刑，並予先加後減之。爰審酌被告明知其所提供之帳戶
    將有可能遭人供做詐欺取財之工具，竟仍執意為之，非惟幫
    助詐騙者遂行詐財目的，同時使詐欺者得以隱匿其真實身分
    ，減少遭查獲之風險，愈使其肆無忌憚，助長犯罪之猖獗，
    破壞社會秩序甚鉅，且本件被害人因遭詐騙而匯入被告帳戶
    之金額達十萬餘元，兼衡酌被告犯後坦認犯罪，尚見悔悟之
    心之犯罪後態度等一切情狀，量處如主文所示之刑，並依修
    正前刑法第四十一條第一項前段及修正前罰金罰鍰提高標準
    條例第二條之規定，諭知易科罰金之折算標準。至被告所提
    供之前開郵局帳戶之存簿、提款卡等物，雖係被告所有並供
    違犯本件犯罪所用之物，但均未據扣案，又無證據證明該等
    物件仍屬存在，為免滋生日後執行困難，爰不併予諭知沒收
    。另被告本件犯罪之型態為幫助他人詐欺取財，因詐欺取財
    之正犯是否屬於共同正犯，與被告應成立之罪名、刑責均無
    涉，為免累贅，爰不於主文欄諭知被告幫助「共同」詐欺取
    財，均附此敘明。
據上論斷，依刑事訴訟法第二百七十三條之一第一項、第二百九
十九條第一項前段，刑法第二條第一項前段、第三百三十九條第
一項，修正前刑法第三十條第一項前段、第二項、第四十七條、
第四十一條第一項前段，罰金罰鍰提高標準條例第一條前段、修
正前罰金罰鍰提高標準條例第二條，現行法規所定貨幣單位折算
新臺幣條例第二條，判決如主文。
本案經檢察官乙○○到庭執行職務。
中    華    民    國    95    年    9     月    4     日
                  刑事第四庭  法  官  陳思成
上正本證明與原本無異。
如不服本判決，應於送達後十日內向本院提出上訴狀（須附繕本
），上訴於臺灣高等法院臺中分院。
                              書記官  王嘉麒
中    華    民    國    95    年    9     月    4     日
附錄論罪科刑法條
刑法第三百三十九條第一項
意圖為自己或第三人不法之所有，以詐術使人將本人或第三人之
物交付者，處五年以下有期徒刑、拘役或科或併科一千元以下罰
金。


司法院資訊處製作；財團法人民間司法改革基金會備份。
